【裁判字號】    89,判,2141
【裁判日期】    890623
【裁判案由】    綜合所得稅
【裁判全文】
行  政  法  院  判  決                          八十九年度判字第二一四一號
    原      告  甲○○
    被      告  財政部臺灣省北區國稅局
右當事人間因綜合所得稅事件，原告不服行政院中華民國八十八年六月一日台八十八
訴字第二一四二九號再訴願決定，提起行政訴訟，本院判決如左︰
    主  文
原告之訴駁回。
    事  實
緣原告民國七十九年度綜合所得稅結算申報，漏報取自國防部中山科學研究院（以下
簡稱中科院）之薪資所得計新台幣（下同）一九七、八九八元，被告乃核定補徵稅額
一二、○四二元。原告不服，申經復查，未准變更，循序提起行政訴訟，茲摘兩造
訴辯意旨於次：
原告起訴意旨略謂︰一、查「所得稅法第九十四條第一項規定：「扣繳義務人於扣繳
稅款時，應隨時通知納稅義務人，並依本法第九十二條之規定，填具憑單發給納稅義
務人，如原扣稅額與稽徵機關核定稅額不符時，扣繳義務人於繳納稅款後，應將溢扣
之稅款退還納稅義務人；不足之數由扣繳義務人補繳，但扣繳義務人得向納稅義務人
追償之」第八十九條第二項規定之「扣繳義務人未履行扣繳義務責任，而有行蹤不明
或其他情事，致無從追究者，稽徵機關得逕向納稅義務人徵收之」，中山科學研究院
未盡扣繳義務人之義務，其為國家機關，非無從追究者也。二、中科院於民國五十五
年成立時，就已有「品位加給、技術津貼」之給與，直至民國六十八年，由中科院員
工具名檢舉未依法納稅，財政部函請國防部查明給付性質，已經歷十三個寒暑；且國
防部更以基於業務機密之理由無從提供，為證（見附件三財政部賦稅署台稅一發第八
八一八九四○八四號書函）。況財政部雖擬具處理辦法，報奉行政院函準予備查，並
於同年十一月三十日以台財稅三八五○一號函復國防部徵免原則，唯行政院、國防部
、中山科學研究院基於國防武器自生研發政策需要，並未示知員工知悉財政部六十八
台財三八五○一號及行政院台八十四財三七○○七號函，應送立法院備查。顯然行政
機關未送立法院備查，便宜行事之比態，更不合本節首揭行政法「程序正義」之原則
，故依前開各年度版之所得稅法彙編首揭各函示之意旨，行政院及財政部如欲起課中
山科學研究院非軍職員工品位加給或技術津貼之稅賦，必須立刻重新函示，方能起課
，否則政府即難脫「不教而誅」之千古罵名，人民亦將抗爭不斷，陷入混亂不安之局
面，合該陳明。三、中科院非軍職員工補稅事件，明顯牴觸憲法。中科院非軍職員工
品位加給、技術加給之免稅實體，雖未明載入所得稅法第四條所列舉諸免稅事由中，
但條列式之事項，難免掛一漏萬之誤，要之憲法本文第一百六十六條、第一百六十七
條及增修條文第十條基本國策皆強謂「國家應勵科學技術發展及投資，促進產業升
級．．．」已明示保障科學研究者應予勵，實無劃蛇添足之必要。基於憲法前開第
一百六十六條及第一百六十七條國家應勵科學研究與發明之基本國策，使中科院非
軍職員工之「品位加給，技術津貼」為免稅之勵，以符「程度正義」及「平等原則
」。為此請將一再訴願決定及原處分均撤銷，並依職權行言詞辯論及令中科院參加訴
訟等語。
被告答辯意旨略謂：查中科院之預算雖分別依計畫編列人事費支應其員工之各項給與
，但實際上領受「科技品位加給」或「技術津貼」之非軍職人員，無論配屬之單位或
參與不同計畫，悉依該院所訂「科技人員品位加給支給標準表」、「技術員薪給標準
表」之等級，每月按職級定額領取「科技品位加給」或「技術津貼」，該院與其聘僱
人員之約定事項亦載明所指薪給，除實物代金及眷補費外，包括全部給與，是以該院
非軍職人員所領受之「科技品位加給」或「技術津貼」，核屬其因提供勞務所取得之
報酬，另被告於八十二年間曾派員前往該院現場瞭解結果，該院支付非軍職人員之「
科技品位加給」及「技術津貼」係採按月給付方式，是依前揭法條及函釋規定，原核
定以系爭薪資所得（研究補助費或品位加給）一九七、八九八元，併課當年度綜合所
得額，核定應補稅額一二、○四二元，要無不合。至原告主張於申報所得稅時，即依
當年度扣繳憑單誠實申報，而今中科院復掣發扣繳憑單，被告怠於事實之認定，而以
扣繳憑單之掣發與否為課稅之認定標準，且在認定標準未明確前，追溯補徵系爭所得
之綜合所得稅，實有悖依法課稅原則乙節；按財政部六十八年十一月三十日台財稅第
三八五○一號函釋，中科院發給研究人員之研究加給依職級按月定額發給者，應屬各
該研究人員之薪資所得，應於給付時依法辦理扣繳，所得人並應於年度結算申報時合
併申報課稅，並自六十九年一月起適用。是「品位加給」屬薪資所得應合併申報課稅
已臻明確，原告主張顯係對法令之誤解。另主張稅捐稽徵人員逐年審閱中科院相關之
會計資料，對系爭金額未予扣繳，均未予置喙，顯證同意中科院對該所得性質認定為
研究補助費，屬免稅範圍乙節，查就中科院系爭「品位加給」或「技術津貼」是否依
法扣繳、申報情事，於被告成立前即八十年元月間經桃園縣稅捐稽徵處大溪分處去函
中科院請依法辦理，被告成立後亦先後多次函請中科院提示資料供核，此有被告所屬
大溪稽徵所八十三年一月二十二日北區國稅大溪審第00000000號等函件可稽
，是原告主張委無足採。又主張八十一年十一月三日中科院以（八十一）訓誠字第一
六八七三號函說明系爭研究補助費（品位加給）應屬免徵所得稅範圍，被告並無疑義
乙節，查依該函內容僅係說明中科院薪資給付方式，而被告亦未據此函覆系爭品位加
給屬免稅所得；又依上揭行政院秘書長來函已明確指示中科院給付非軍職人員之科技
品位與技術津貼免扣繳所得稅乙案，與現行法令規定不合，應依法課徵所得稅。且按
現行所得稅法對此相關之規定條文，係於五十二年制訂迄今，對系爭「品位加給」及
「技術津貼」應依法課徵所得稅之規定並未修正，被告依所得稅法規定補徵八十一年
度綜合所得稅，並無不合。至原告主張按所得稅法八十九條第二項規定，稽徵單位有
義務先行向扣繳義務人進行賠繳義務之索，而非逕踐行此向納稅義務人之徵收乙節；
按依「凡有中華民國來源所得之個人，應就其中華民國來源之所得，依本法規定，課
徵綜合所得稅。」、「納稅義務人應於每年二月二十日起至三月底止，填具結算申報
書，向該管稽徵機關，申報其上一年度內構成綜合所得總額．．．，以及有關減免、
扣除之事實，並應依其全年應納稅額減除暫繳稅額及尚未抵繳之扣繳稅額，計算其應
納之結算稅額，於申報前自行繳納。．．．。」分別為所得稅法第二條及第七十一條
第一項所明定。是本件原告既有前揭規定之應稅所得，即應依法合併申報綜合所得稅
，原告未依規定合併申報，被告據以併課補徵，要無不合，原告主張，顯無理由，委
無足採。原處分及所為復查、訴願、再訴願決定並無違誤等語。
    理  由
按中華民國政府或外國政府，國際機構、教育、文化、科學研究機構、團體，或其他
公私組織，為獎勵進修、研究或參加科學或職業訓練而給與之獎學金及研究、考察補
助費等所得，免納所得稅。但受領之獎學金或補助費，如係為授與人提供勞務所取得
之報酬，不適用之，為行為時所得稅法第四條第八款所規定。又凡公、教、軍、警、
公私事業職工薪資及提供勞務者之所得，為薪資所得，該項所得之計算，以在職務上
或工作上取得之各種薪資收入為所得額；前項薪資包括薪金、俸給、工資、津貼、歲
費、獎金、紅利、各種補助費及按月或按年分期給付之退休金或養老金。但為雇主之
目的，執行職務而支領之差旅費、日支費及加班費不超過規定標準者，及依同法第四
條規定免稅之項目，不在此限，復為同法第十四條第一項第三類所明定。本件原告七
十九年度綜合所得稅結算申報，被告以其漏報取自中科院之薪資所得一九七、八九八
元，乃核定補徵稅額一二、○四二元。原告不服，就該薪資部分申請復查，被告以原
告為中科院非軍職員工，七十九年度領取自中科院薪資中之一九七、八九八元屬品位
加給，為其所不爭，而中科院之預算雖分別依計畫編列人事費支應員工之各項給與，
然領受科技品位加給或技術津貼之非軍職人員，無論配屬之單位或參與不同計畫，悉
依該院所訂「科技人員品位加給支給標準表」、「技術員薪給標準表」之等級，每月
按職級定額領取科技品位加給或技術津貼。中科院聘僱人員之約定事項亦載明薪給除
實物代金及眷補費外，包括全部給與，業經被告所屬大溪稽徵所赴中科院查閱資料瞭
解無誤，並為中科院八十一年十一月三日八十一訓誠字第一六八七三號函所明示，系
爭品位加給自始即屬薪資所得，自應依法合併申報繳稅，原核定並無不合，乃未准變
更。揆諸首開規定及說明，洵無不合。原告訴稱：系爭所得係研究補助費，依行為時
所得稅法第四條第八款規定，應屬免稅所得，且系爭所得係依研究計畫專案申請及依
各員工參與程度分別計算發放，並非定額給付，於會計上採按月給付僅屬權衡變通辦
法，其性質符合財政部六十八年十一月三十日台財稅字第三八五○一號函釋，稽徵機
關逐年至中科院查閱相關會計資料，亦對系爭所得未予扣繳一節不予置理，中科院據
以認定系爭研究補助費係屬免稅所得，應屬合法、適當，稽徵機關於經過數年後始為
應稅主張，有違信賴保護原則等語。惟查科學研究機關為研究而給予之研究補助費所
得，非屬為授與人提供勞務所取得之報酬者，始免徵所得稅，行為時所得稅法第四條
第八款已明予規定。中科院系爭「品位加給」或「技術津貼」研究補助費應否繳納所
得稅，財政部亦曾本於法定職權，以六十八年十一月三十日台財稅第三八五○一號函
釋「一凡依職級按月定額發給者，應屬各該研究人員之薪資所得，應於給付時依法辦
理扣繳，所得人並應於年度結算申報時合併申報課稅。二如係按研究計劃個案給付、
並非通案按職級按月給付者，則為研究補助費，依法可免納所得稅。三如屬第一種情
形，中科院以往未依法扣繳，所得人以往年度亦未申報納稅者，應即請中科院轉知各
所得人自行向稽徵機關補報並補繳應納稅款，可免予處罰，自六十九年一月起，中科
院應於給付時依法扣繳，所得人應於每年終後合併申報綜合所得稅。四本案經報奉行
政院六十八年十一月八日台六十八財第一一二○四號函准予備查在案。」經查中科院
之預算雖分別依計畫編列人事費支應其員工之各項給與，實際上領受品位加給或技術
津貼之非軍職人員，無論配屬之單位或參與不同計畫，依該院所定「科技人員品位加
給支給標準表」、「技術員薪給標準表」之等級，每月按職級定額領取品位加給或技
術津貼。且該院與其聘僱人員之約定事項亦載明所指薪給，除實物代金及眷補費外，
包括全部給與，其非軍職人員所領受之品位加給或技術津貼，核屬因提供勞務所取得
之報酬，應無行為時所得稅法第四條第八款前段免納所得稅規定之適用。再被告於八
十二年間派員前往該院瞭解結果，其支付非軍職人員之品位加給及技術津貼確係按月
給付方式，復經中科院八十一年十一月三日訓誠字第一六八七三號函致被告，說明
該院各類薪資扣繳所得稅狀況，已如前述，足見中科院給付非軍職員工之品位加給及
技術津貼之所得，屬經常性研究補助費給與，且依職級按月定額支給，為提供勞務所
取得之報酬，依首揭行為時所得稅法第四條第八款但書及第十四條第一項第三類之規
定，核非免稅之薪資所得，中科院並對之依規定扣繳，既無原告所謂之違反「租稅法
定主義」、「依法課稅原則」，亦無所稱「信賴保護」原則之適用。又系爭研究補助
費，自六十九年一月起，中科院應依法扣繳，所得人應合併申報綜合所得稅，已經財
政部上開函釋示明，該函釋並非就法規未規定之事項所為補充規定，核與行政院台七
十八規字第一○九○四號函釋意旨不同，是以被告追課原告七十九年度系爭研究補助
費綜合所得稅，原告謂違反「法律不溯既往」原則，亦有誤會。查原告既有前揭應稅
所得，自應依法合併申報綜合所得稅，是其主張應先行向扣繳義務人進行賠繳之索，
尚非可採。所請行言詞辯論及命中科院參加訴訟，核無必要。綜上，原告所訴，皆無
可採。從而，被告對原告七十九年度綜合所得稅結算申報，漏報系爭研究補助費，予
以補徵，揆諸首揭法條規定，核無違誤，一再訴願決定遞予維持，亦均無不合。原告
起訴意旨，難謂有理由，應予駁回。
據上論結，本件原告之訴為無理由，爰依行政訴訟法第二十六條後段，判決如主文。
中    華    民    國     八十九      年      六      月     二十三      日
                    行 政 法 院 第 四 庭
                                審 判 長 評  事      葉  振  權
                                         評  事      吳  錦  龍
                                         評  事      吳  明  鴻
                                         評  事      尤  三  謀
                                         評  事      陳  光  秀
右  正  本  證  明  與  原  本  無  異
                                         法院書記官  張  惠  美
中    華    民    國     八十九      年      六      月     二十七      日


司法院資訊處製作；財團法人民間司法改革基金會備份。
